【裁判字號】    95,訴,518
【裁判日期】    950713
【裁判案由】    誣告
【裁判全文】
臺灣士林地方法院刑事判決               95年度訴字第518號
公  訴  人  臺灣士林地方法院檢察署檢察官
被      告  甲○○
                      3
選任辯護人  邱雅文  律師
            林正和  律師
上列被告因誣告案件，經檢察官提起公訴（94年度偵字第6548號）
，本院判決如下：
    主  文
甲○○無罪。
    理  由
一、公訴意旨略以：被告甲○○意圖使丙○○及庚○○受刑事處
    分，明知其所有裝設於臺北縣汐止市○○路95號5 樓之4 之
    窗型冷氣及東元牌分離式一對二冷氣各1 台，業已僱請星明
    光有限公司（下稱星明光公司）之員工戊○○及己○○，於
    民國93年11月11日下午3 時53分許起至4 時30分許止，至上
    開處所拆卸，並送至星明光公司保養，再依其指示，將上開
    2 台冷氣分別運至基隆市七堵區某寺廟及基隆市○○區○○
    街41巷15號之居所安裝，竟於94年1 月14日在臺北縣政府警
    察局汐止分局社后派出所（下稱社后派出所），向該所警員
    乙○○謊稱其裝設於上址處所之上開分離式冷氣遭竊，並進
    而於同年7 月20日臺灣士林地方法院檢察署檢察官偵查中，
    對經由法院拍賣標得上開甲○○房地之丙○○及受丙○○之
    託處理拍賣事宜之庚○○提出竊盜告訴。因認被告涉犯刑法
    第169 條第1 項誣告罪嫌云云。
二、按犯罪事實應依證據認定之，無證據不得認定其犯罪事實，
    刑事訴訟法第154 條第2 項定有明文。又認定不利於被告之
    事實，須依積極證據，苟積極證據不足為不利於被告事實之
    認定時，即應為有利於被告之認定，更不必有何有利之證據
    ；且刑事訴訟法上所謂認定犯罪事實之積極證據，係指適合
    於被告犯罪事實之認定之積極證據而言，雖不以直接證據為
    限，間接證據亦包括在內，然而無論直接或間接證據，其為
    訴訟上之證明，須於通常一般之人均不致有所懷疑，而得確
    信其為真實之程度者，始得據為有罪之認定，倘其證明尚未
    達到此一程度，而有合理之懷疑存在時，自不能以推測或擬
    制之方法，以為有罪裁判之基礎，最高法院29年度上字第31
    05號、30年度上字第816 號、40年度台上字第86號、76年度
    台上字第4986號判例可資參照。
三、按誣告罪之成立，以告訴人所訴被訴人之事實必須完全出於
    虛構為要件，若有出於誤會或懷疑有此事實而為申告，以致
    不能證明其所訴之事實為真實，縱被訴人不負刑責，而告訴
    人本缺乏誣告之故意，亦難成立誣告罪名，最高法院44年台
    上字第892 號判列可資參照。訊之被告甲○○堅決否認有上
    開犯行，辯稱：伊位於台北縣汐止市○○路95號5 樓之4 住
    處之冷氣機共有4 台，即一對二東元牌分離式冷氣機1 台、
    一對一良峰牌冷氣機1 台，窗型冷氣機有2 台，其中1 台是
    三星牌、1 台新典牌。伊失竊並非良峰牌一對一分離式冷氣
    機及新典牌窗型冷氣機，亦即冷氣公司搬走的那2 台，而是
    東元牌一對二分離式冷氣1 台及三星牌窗型冷氣機1 台。93
    年12月13日前幾天，有一男子打電話給我，要伊搬遷，伊稱
    法院指定日期未到，他自稱是代標公司，伊遂於回到台北縣
    汐止市○○路95號5 樓之4 ，發現門鎖被換，伊才去報案，
    警方依玻璃門上留存紙條上之電話與對方連絡，約在派出所
    見面，丙○○委託拍買之庚○○及其同事2 人到場，因他們
    中有一男同事說有新門鎖鑰匙，伊認為可疑是他們換鎖，後
    來點交時發現遺失冷氣、電腦等物品，所以才對他們提告竊
    盜、侵入住宅、毀損等告訴等語。經查：
  (一)被告甲○○先於93年12月13日至台北縣政府警察局汐止分局
    社后派出所提出告訴稱：伊於93年12月13日中午12時50分許
    ，發現台北縣汐止市○○路95號5 樓之4 房子遭人換鎖侵入
    ，因見大門有一字條留有「楊0000000000」，經該電話與楊
    先生聯繫，約在社后派出所見面，但卻是庚○○過來，她表
    示受丙○○委任，並說她有鑰匙可交付我們進去搬東西，因
    上開房子遭法院拍賣，丙○○為買受人，該房子要到94年1
    月6 日才要點交。伊要對丙○○及庚○○提出侵入住宅告訴
    。另伊尚未進入房子，目前不知是否有東西失竊等語（參見
    偵查卷第62至65頁）；次於94年1 月14日，在社后派出所警
    詢中指述：94年1 月6 日上午10時30分許，伊會同士林地方
    法院民事執行處點交時，發現東元牌分離式一對二冷氣機1
    台、桌上型電腦5 組、手提電腦3 部、VCD 12台、DVD 20台
    遭竊。因伊位於台北縣汐止市○○路95號5 樓之4 的房子，
    在法院尚未點交前大門鑰匙遭換掉，伊認為換掉鑰匙之人和
    竊取者有關等語（參見偵查卷第12頁）；後於臺灣士林地方
    法院檢察署檢察官94年7 月20日偵查中指訴及於94年8 月29
    日提出刑事補充告訴理由狀指訴：甲○○收到法院通知將於
    94年1 月6 日要進行點交，乃先於93年12月13日協同邱雅文
    律師到台北縣汐止市○○路95號5 樓之4 ，發現鑰匙無法開
    啟大門，且玻璃門留有1 張載有電話之紙條，經報案後，警
    員依該電話撥打，有名男子表示該門鎖係丙○○等人要求其
    更換，後警員打電話請庚○○及丙○○至派出所，只有庚○○及2 名男子到場，庚○○表示其有鑰匙可讓甲○○入內搬
    離物品，但甲○○不同意。直至94年1 月6 日點交時，庚○○及丙○○到場表示無鑰匙，只有請鎖匠開門，甲○○入內
    後發現1 對2 冷氣（包括2 個室內機及1 個室外機）、DVD
    20台、筆記型電腦3 台、桌上型電腦5 台失竊。甲○○認為
    在法院點交前，庚○○及丙○○擅自破壞、換鎖並竊取物品
    ，涉有刑法第354 條毀損罪嫌、同法第306 條侵入住宅罪嫌
    及同法第320 條竊盜罪嫌等語（參見偵查卷第77至78頁、第
    86至88頁）。是被告就門鎖遭更換及失竊上開物品部分，陸
    續向警察機關及檢察官提出庚○○及丙○○涉犯刑法第354
    條毀損罪嫌、同法第306 條侵入住宅罪嫌及同法第320 條竊
    盜罪嫌之告訴，而承辦檢察官則以庚○○及丙○○犯罪嫌疑
    不足而處分不起訴，此有該不起訴處分書在卷可查，應甚明
    確。
  (二)公訴人依證人即星明光公司員工戊○○於檢察官偵查中之證
    述及生活保全股份有限公司93年11月11日之安全管理訪客進
    出登記表、93年11月11日駐衛警值勤日報表為據，認定被告
    明知其所有裝設於臺北縣汐止市○○路95號5 樓之4 之窗型
    冷氣機及東元牌分離式一對二冷氣機各1 台，業已僱請星明
    光公司之員工戊○○及己○○，於93年11月11日下午3 時53
    分許起至4 時30分許止，至上開處所拆卸，送至星明光公司
    保養，再分別運至基隆市七堵區某寺廟及基隆市○○區○○
    街41巷15號之居所安裝，竟於94年1 月14日向警員謊稱設於
    上址處所之上開分離式冷氣遭竊，並進而於同年7 月20日，
    向臺灣士林地方法院檢察署檢察官提出丙○○及庚○○竊盜
    之告訴，因認被告涉犯刑法誣告罪嫌等語。惟查，證人戊○○於檢察官偵查中及本院審理中均結證稱：93年11月11日下
    午3 時53分，星明光公司老闆林震漢叫伊至台北縣汐止市○○路95號5 樓之4 幫甲○○拆冷氣，伊拆了1 台一對一分離
    式及一台窗型冷氣，拆完載回公司保養，窗型冷氣後來裝到
    七堵的一間廟，分離式冷氣則裝在基隆豐稔街等語（參見偵
    查卷第181 頁、本院卷第48頁），且卷附生活保全股份有限
    公司93年11月11日之安全管理訪客進出登記表及93年11月11
    日駐衛警值勤日報表均未具體記載星明光公司自上址房屋搬
    離窗型冷氣機及東元牌分離式一對二冷氣機各1 台。則93年
    11月11日下午3 時53分，星明光公司員工戊○○至台北縣汐
    止市○○路95號5 樓之4 係拆卸一對一分離式冷氣機1 台，
    並非一對二分離式冷氣機1 台，應甚明確，且被告於上開指
    訴中係指稱其失竊一對二分離式冷氣機1 台，而非失竊一對
    一分離式冷氣機1 台，並無矛盾之處，且其並未指訴失竊窗
    型冷氣機1 台，從而，公訴人引用上開證人之證述及證物內
    容所示而為之認定，顯然有誤。
  (三)又上開臺北縣汐止市○○路95號5 樓之4 房屋於本院93年度
    執字第8355號拍賣抵押物事件94年1 月6 日點交前，確實裝
    設有一對二東元牌分離式冷氣機1 台、一對一冷氣機1 台，
    窗型冷氣機2 台，此為證人即上開房屋承租人丁○○於本院
    審理中結證明確（參見本院卷第52頁），並有被告提出購買
    冷氣機之統一發票4 紙、現場拆卸冷氣機痕跡之照片及現場
    圖在卷（參見本院卷第33至34頁、第100 至101 頁）可按，
    堪可認定。且證人丁○○於94年1 月6 日前20日搬離上址時
    ，上開房屋尚留有被告甲○○所有冷氣機、辦公桌、電腦、
    燒錄機及光碟機等；又康福搬家貨運有限公司員工辛○○於
    93年11月7 日凌晨5 時許，依公司指派前往上開房屋搬紙箱
    2 台車時，該屋內尚有電腦還在桌子上之事實，業據證人丁○○及辛○○分別於檢察官偵查及本院審理中結證無訛（參
    見偵查卷第182 頁、本院卷第54頁），況94年1 月6 日點交
    時，上開房屋確實尚留存被告所有魚缸、電腦桌、辦公桌、
    電話、電腦螢幕、主機、印表機、傳真機、掃描機等物品，
    有該點交筆錄影本1 份在卷（參見本院卷第30頁）可憑。則
    被告於94年1 月6 日法院點交之日，發現其購買置放於上開
    房屋內未為星明光公司拆除之一對二分離式冷氣機1 台及桌
    上型電腦5 組、手提電腦3 部、DVD 20台、VCD 12台（即光
    碟機）等物遺失，向執行點交之法官主張並記載於點交筆錄
    中，有上開點交筆錄1 份及被告購買上開電腦、光碟機、一
    對二分離式冷氣機1 台之統一發票及線上購買明細附卷（參
    見本院卷第86至101 頁）可憑，進而向社后派出所警員及檢
    察官提出上開竊盜之告訴，並非無據。
  (四)證人即社后派出所承辦本案之警員乙○○先於檢察官偵查中
    結證稱：93年12月13日，邱律師及甲○○到社后派出所說住
    處門鎖遭更換，伊到台北縣汐止市○○路95號5 樓之4 現場
    ，門上有一張留有0000000000號電話之紙條，伊打該電話，
    是一位自稱姓楊的先生接的，伊問他門鎖是否他換掉的，他
    說有，伊請他到派出所，他說他不在附近，伊等就回派出所
    等他，來的是庚○○及她二位同事到派出所。當時邱律師一
    直問庚○○是誰換掉鑰匙，伊隱約聽到庚○○及她二位同事
    其中一位說：妳既然不追究誰換掉鑰匙，我們就把鑰匙還給
    妳好了等語（參見偵查卷第144 至146 頁），又於本院審理
    中結證稱：「當時是被告報案後，我到現場處理，我自己一
    個人到現場，現場有被告及其委任之一位女性律師在場，現
    場大門上有看到一張紙條，我依紙條上所載電話打電話過去
    詢問，接電話是一男子自稱姓楊，我問該男子『門鎖是否你
    更換？』，該男子答稱『是』，並稱要趕過來，我就與該男
    子約在社后派出所協調這件事，回派出所過了一下子，庚○○與仲介公司員工二名男員工也到派出所來，我有問仲介公
    司該二名男子，是否為剛才接電話之男子，但他們都否認，
    所以我認為該接電話之男子沒有來，後來我有再打給該男子
    ，但行動電話已無人接聽。」、「是被告要提告訴後，庚○○才說是聽大樓管理員稱有員警與律師到現場，她才到派出
    所。」、「當時我給他們一段時間協調，被告一直強調是何
    人換鎖，他無法進入屋內拿東西，而庚○○這邊的人有人稱
    ，如果被告要進屋內去，我聽到好像是，可以讓她進去或打
    開門讓他進去，詳細我已不記得了，但當時我的感覺是庚○○他們間應該有人手上有新鑰匙。」、「庚○○有稱是受丙○○之委託處理該房子，所以平常會去該房子看看。」、「
    （你有無跟管理員講要到社后派出所？）沒有。」、「（庚○○稱聽管理員講，你們到系爭房屋後，她就跑到派出所來
    ，當時你是否會覺得可疑？）是，我當時懷疑該接電話的楊
    先生跟我約在派出所之事，他有告訴庚○○。」等語（參見
    本院卷第44至47頁），則依上開被告之指訴，其初於93年12
    月13日發現大門鑰匙遭更換後，經警察連絡自稱更換鑰匙之
    楊姓男子到場，卻係丙○○之受任人庚○○到派出所，而警
    員又未告知管理員相約在派出所，丙○○之受任人庚○○卻
    直接至派出所，且庚○○及其同事2 人中有人又向被告稱：
    「妳既然不追究誰換掉鑰匙，我們就把鑰匙還給妳。」，被
    告因而懷疑庚○○及其委任人丙○○有可能更換上開房屋之
    大門鑰匙，對其2 人向警員提出侵入住宅之告訴，再於點交
    之日，查明有物品失竊，進而提出毀損及竊盜之告訴，自堪
    認定。雖告訴人丙○○及庚○○均否認有上開犯行，亦無積
    極證據證明庚○○及丙○○有上開毀損、竊盜及侵入住宅之
    犯行，然被告既有如上充分合理之理由懷疑有此事實而為申
    告，雖不能證明其所訴之事實為真實，其缺乏誣告之故意甚
    明，揆諸前開判例所示，自難成立誣告罪名，當甚明確。
  (五)公訴人雖主張「系爭房屋所裝設冷氣機是否遭竊，被告並未
    證明，且該大樓人車進出均有管制，搬運冷氣機必定要多人
    及需要車輛載運，而依該大樓之人車管制紀錄，從93年11月
    1 日到93年12月14日當天，除有法院人員及康福搬家公司及
    戊○○等人進出，並無其他人員進出該屋，又被告陳稱93年
    12月13日到該屋查看始發現門鎖被換，後來到警局報案稱門
    鎖被換，懷疑屋內可能被偷，被告既已懷疑屋內東西可能被
    竊，在可以進去之情形下，何以到94年1 月6 日法院點交時
    ，才陳稱屋內冷氣機失竊，故該屋冷氣機是否確有遭竊，是
    有疑問的，就門鎖部分，被告稱是依相關情況認為是丙○○
    、庚○○所更換，但丙○○、庚○○其在偵查中亦已陳稱其
    沒有更換，也沒有該新門鎖鑰匙，而被告於警訊及偵查中均
    陳稱是丙○○叫庚○○更換門鎖等情，與證人乙○○陳述亦
    屬不符，被告於告訴狀及偵查中所提指訴，應該構成是「刻
    意虛構事實」等語。然查，被告所有裝設於上開房屋內之
    一對二分離式冷氣機1 台確實於法院點交之時已不在上開房
    屋內，如上所述，且該房屋之門鎖確遭更換，則被告主張該
    冷氣機失竊，並非無據。上開房屋所屬大樓之人車出入固
    有管制，但此係針對非住戶而言，可參見上開卷附生活保全
    股份有限公司之安全管理訪客進出登記表及駐衛警值勤日報
    表可知，對於住戶並無管制登記，從而，如果本件竊盜係住
    戶（丙○○自承平日在該大樓內補習班工作）或受住戶委託
    處理事務者所為，當無法從登記資料檢視，自甚明確。再
    被告於93年12月13日發現門鎖被更換，依合理懷疑有可能係
    拍買人所為，故而，不再進入屋內，待94年1 月6 日點交之
    際，再入內查明，以明責任，並無不合理之處。被告雖於
    偵查中及所提告訴狀中指稱：「因為庚○○說是丙○○委託
    她換鎖的。」（參見偵查卷第77頁）、「該名男子在電話中
    表示該門鎖係丙○○等人要求其更換。」（參見偵查卷第87
    頁），固與證人乙○○及被告於本院審理中供證被告係因丙○○委託拍買之庚○○及其同事2 人到場，因他們中有一同
    事之男子說有新門鎖鑰匙，認為可疑是他們換鎖，後來點交
    時發現遺失冷氣、電腦等物品，所以才對他們提告竊盜、侵
    入住宅、毀損等告訴等情未盡相符，然被告基於合理之懷疑
    認為庚○○及丙○○涉有上開犯行，因而對該2 人提出告訴
    ，如上所述，或用語容有不同，尚不應遽以上開陳述之差異
    ，而作不利被告之認定。況公訴人於本件起訴書中亦對被告
    被訴誣告庚○○及丙○○竊盜桌上型電腦5 組、手提電腦3
    部、DVD 20台、VCD 12台部分，依同上之理由而認與誣告罪
    要件有間，自可佐證。
  (六)至檢察官聲請再行傳喚證人庚○○部分，因該證人於檢察官
    偵查中已否認有更換門鎖及竊盜之犯行，縱然其至本院審理
    再作相同之否認或承認上開犯行，均不影響本院上開之認定
    ，爰不再傳喚該證人，附此敘明。
四、此外，查無其他積極證據足資證明被告甲○○有公訴人所認
    誣告之罪嫌，而使本院不致有所懷疑，而得確信其為真實之
    程度，揆諸前開說明，自屬犯罪不能證明，應為無罪之諭知
    。
據上論斷，應依刑事訴訟法第301 條第1 項，判決如主文。
本案經檢察官繆卓然到庭執行職務。
中    華    民    國    95    年    7     月    13    日
                  刑事第一庭審判長法  官 雷雯華
                                  法  官 張國棟
                                  法  官 賴邦元
以上正本證明與原本無異。
如不服本判決，應於判決送達後10日內，向本院提出上訴狀。
                                  書記官 陳漢朝
中    華    民    國    95    年    7     月    14    日


司法院資訊處製作；財團法人民間司法改革基金會備份。
